【裁判字號】    98,易,2330
【裁判日期】    990722
【裁判案由】    詐欺
【裁判全文】
臺灣板橋地方法院刑事判決              98年度易字第2330號
公  訴  人  臺灣板橋地方法院檢察署檢察官
被      告  乙○○
            己○○
共      同
選任辯護人  蘇進文律師
上列被告因詐欺等案件，經檢察官提起公訴（98年度偵續字第33
號），本院判決如下：
    主  文
己○○犯詐欺取財未遂罪，處有期徒刑柒月。
己○○其餘被訴部分與乙○○均無罪。
    事  實
一、乙○○與己○○係夫妻，兩人合力經營址設桃園縣龜山鄉兔
    坑村綠野山莊113 號之鴻代工業社，對外承攬青銅線材之電
    鍍作業，由乙○○負責產品之管理加工，己○○則主事完成
    線材之運送交付與收受報酬，更與址設臺北縣新莊市○○路
    117 號3 樓之才集企業有限公司（下稱才集公司）多年來持
    續存有業務往來，合作方式則係由才集公司先向址設臺北縣
    汐止市○○路201 號之臺聘股份有限公司（下稱臺聘公司）
    訂購青銅線材，繼約使臺聘公司將之逕送鴻代工業社以供加
    工，於收受該等原料後，乙○○便會依照與才集公司間之承
    攬約定進行電鍍，俟加工完成即推由己○○將成品運往才集
    公司位於臺北縣新莊市○○路121 號4 樓之生產工廠。己○○交貨時另會依其業務所須填記一式三份（其中兩份乃複寫
    而成）之估價或送貨單據，載入是日完工之電鍍線材種類重
    量，連同貨品送至點貨區旁，交與才集公司之點收人員清點
    線材品項重量進行簽收，己○○則會等到更將貨品運到卸貨
    區擺放後，始將前開單據中之紅色複寫聯擲往才集公司負責
    會計之人員，待至月底己○○再彙整該月各次送貨留存之單
    據藍色複寫聯一次提出，送至才集公司供其與前提之各該單
    據紅色複寫聯核對確認有無出入，用以請領加工報酬。於民
    國96 年7月18日9 時5 分許，己○○再次把完成電鍍加工，
    11.6 mm ×0.64mm規格計210 公斤、21mm×0.64mm規格（以
    下線材規格均簡以長度代稱）計20公斤之青銅線材送由才集
    公司之甲○○點收完成，因覺再無他人監視，竟突生行使業
    務上登載不實文書與詐欺取財之單獨犯意，趁機在前開其本
    負據實填載義務，且屬業務範圍內應行製作之是日編號：61
    96號送貨單上，循原有品項標示所用之阿拉伯數字型態結構
    ，將210 公斤、20公斤之重量記載，不實謄寫成298 公斤、
    26公斤後，進而將已同因複寫而遭繕改之送貨單紅色複寫聯
    交與才集公司助理會計戊○○以行使，企藉此使戊○○陷於
    錯誤，錯認該次交付之貨品重量即如更改後之記載予以登帳
    ，如真得逞，己○○將得在嗣後請款時，詐得溢領新臺幣（
    下同）15,840元（算式：11.6mm規格線材每公斤單價165 元
    乘以虛增之88公斤，21mm規格線材每公斤單價220 元乘以虛
    增之6 公斤，兩者再行相加）之承攬報酬，足以生損害於才
    集公司。嗣經戊○○於同日下午某時再行檢視該紙複寫送貨
    單之記載，因察覺似存塗改痕跡，遂轉向甲○○進行求證，
    經甲○○憑其記憶告知己○○當天之實際送貨數量後終悉上
    情，使己○○之詐財所為不致遂行。
二、案經才集公司訴由臺灣板橋地方法院檢察署檢察官偵查起訴
    。
    理  由
壹、程序方面：
（壹）證人甲○○、丁○○、丙○○於偵查中經檢察事務官詢問
      所為之陳述，無證據能力：按被告以外之人，或被告對其
      他共同被告於警詢為其所涉事實為見聞之陳稱，均係屬被
      告以外之人所為之言詞供述，今既經被告乙○○、己○○
      之辯護人對前開證人陳述之證據能力聲明異議，公訴人復
      未明確指出其等如已於本院審理時到庭補充作證，所言是
      否確與先前陳述存有明顯不符之狀況，如有，就該等於檢
      察事務官前所言又有何較為可信之特別情況，得依刑事訴
      訟法第159 條之2 規定例外取得證據能力，依同法第159
      條第1 項之規定，應認其等斯時證言不具證據能力。
（貳）證人甲○○、丁○○、丙○○於偵查中經檢察官命具結後
      所為之陳述，有證據能力：
一、按92年修正公布之刑事訴訟法改採以當事人進行為主之訴訟
    制度，檢察官代表國家偵查犯罪、實施公訴，基於當事人一
    方原告之地位，就被告犯罪事實及訴訟條件與據以認定證據
    能力等訴訟程序上之事實，固應善盡舉證責任。然因檢察官
    訊問證人等被告以外之人時，均能遵守法律規定而不致違法
    取供，並令具結，可信性極高，為兼顧理論與實務，乃於同
    法第159 條之1 明定檢察官於偵查程序取得被告以外之人所
    為陳述，除顯有不可信之情況者外，均有證據能力，得為證
    據。故被告、辯護人若主張其顯有不可信之情形者，本乎當
    事人主導證據調查原則，自應負舉證責任，否則，被告以外
    之人向檢察官所為之陳述，毋庸另為證明，即得作為認定被
    告犯罪之證據。而所謂「顯有不可信」之情況，係指其不可
    信之情形，甚為顯著了然者，固非以絕對不須經過調查程序
    為條件，然須從卷證本身，綜合訊問時之外部情況，為形式
    上之觀察或調查，即可發現，無待進一步為實質調查之情形
    而言，最高法院96年度臺上字第5684號判決意旨載述甚詳。
二、本案辯護人雖爭執於偵查中具結作證之以上證人所言證據能
    力，惟提出之質疑，亦僅為該等證言未經被告等予以質問此
    事，按對偵查中之證人所述，若被告防禦權已藉其他方式加
    以保障，亦即對證人審判外陳述給予程序性的擔保與驗證後
    ，則法例上多容許對質詰問之例外，而允許被告用其他方式
    來檢驗該審判外陳述，是以刑事訴訟法於確立傳聞法則之同
    時，另亦設計了若干例外，此即同法第159 條之1 至之5 之
    規定，於此被告之對質詰問權雖受到一定程度之限制，惟如
    該審判外陳述之外觀有足夠可信性，得以取代被告對質詰問
    權的檢驗，甚而為法院發現真實所需要，仍可例外認為該審
    判外陳述有證據能力。至司法院大法官會議釋字第582 號解
    釋所指「證人於審判中，應依法定程序，到場具結陳述，並
    接受被告之詰問，其陳述始得作為認定被告犯罪事實之判斷
    依據」，係指證人於審判中有傳喚之必要，經於審判程序傳
    喚作證時，應給予被告詰問權，如此該部分之證述內容始得
    作為認定被告犯罪事實之判斷依據，而證人於偵查中之證述
    ，如已符合刑事訴訟法第159 條之1 第2 項之規定，且經依
    法具結，其陳述自不因未經被告對質詰問，而不具證據能力
    ，故辯護人所提上開主張，毋寧亦有誤會，況本案所引之前
    揭證人所言既已經本院再予傳喚後到庭進行交互詰問，被告
    等與辯護人之反對詰問權已重獲擔保，自不得再對該等證人
    具結後之偵查所言，藉前開理由一再爭執。
三、準此，證人甲○○、丁○○、丙○○於偵查中具結後所為證
    言，既皆曾以具結方式擔保所述內容確符事實，復未查得其
    等證述中存有何種顯不可信之具體情狀，揆諸首揭說明，自
    應認其等偵查所述均具有證據能力。
（參）告訴人才集公司提出載有監視器攝得影像之光碟，暨翻拍
      其中之卷附照片均無證據能力：查告訴人所提如上物證，
      因難認具備足為本案認定公訴人指述事實存在所憑之證據
      適格，應認不具證據能力（詳見下述）。
（肆）查本判決下列所引用各項供述證據方法之證據能力，當事
      人於本院準備程序及審判期日中均未予爭執，且迄至言詞
      辯論終結前亦未再聲明異議，本院審酌該等言詞陳述及書
      面作成時之情況，並無不宜作為證據之情事，依刑事訴訟
      法第159 條之5 之規定，自均得作為證據。又其餘非屬供
      述證據部分，查亦無違法取得之狀況存在，應亦得作為證
      據。
貳、實體方面：
（壹）有罪部分：
一、訊據被告己○○固對其於前揭時地，曾將鴻代工業社電鍍加
    工完成之11.6mm規格計210 公斤，及21mm規格計20公斤青銅
    線材送至告訴人工廠進行交付並由甲○○負責點收，其後擲
    與告訴人公司助理會計戊○○之該紙業務上作成文書，即編
    號：6196號送貨單上，則載有均多於如前貨品實際重量之29
    8 公斤、26公斤此等數字，經戊○○與甲○○發現後，其即
    在稍後經予詢問之電話中坦承以上出入等情不作爭執，惟仍
    矢口否認有何行使業務上登載不實文書與詐欺取財未遂之相
    關所為，辯稱：送貨單前一日已填載完畢，後因伊漏將先行
    計入之該批完工線材搬運上車，始在送貨至才集公司後出現
    如上數量落差云云；被告己○○之辯護人則以：被告己○○
    之女兒當時患有疾病，常在醫院接受治療，96年7 月18日早
    上又因病況發作，不斷對被告己○○加以抱怨，致被告己○○心情煩躁，分神疏忽致在送貨當時忘將填單後加工完成之
    青銅線材一併堆疊上車，致已先修正完畢之送貨單記載與實
    送數量發生不符，此實非被告己○○故意之舉，況被告己○○事實上亦無可能得在持交送貨單複寫聯前另有私自更改之
    任何餘裕，自不得遽指被告己○○違法等語，為被告己○○
    置辯。
二、經查：
（一）被告己○○前開未予否認之事實部分，經核與證人甲○○
      於偵查與本院審理時到庭具結所述：那天伊知道被告己○○送7 箱，每箱30公斤共210 公斤，又是當天下午，所以
      記性還不錯，小姐（即葉素蘭）拿單子給伊看，伊才嚇一
      跳，伊跟被告己○○通電話，說她早上送的出貨數量怎麼
      下午變了，差這麼多，被告己○○說她當天不舒服，感冒
      ，不然早上送多少，幫伊劃掉改成伊看到的數量，後來送
      貨單是丁○○改的等語並無歧異，對照證人葉素蘭於本院
      結證稱之：7 月18日送貨單的問題是伊發現的，當時因有
      修改到數字看不太清楚，後來伊先問丁○○，她說問甲○○，伊就去問甲○○，她說早上的數字不是這個，而且送
      貨單當時是沒有改過的等語；證人丁○○於審理時證述之
      ：是戊○○發現的，被告己○○早上送貨過來，戊○○要
      登帳發現不清楚，伊請戊○○問甲○○，甲○○看到單據
      後，發現早上送的單據很乾淨，才驚覺不對勁，後來伊就
      馬上打電話給被告己○○，被告己○○說有事情在處理，
      不記得數量怎樣，等她回家後再跟伊說，過一段時間被告
      己○○就說數量弄錯了，叫伊改成210 公斤等語，更得明
      徵前情非虛，此外，另有被告己○○所開立，於96年7 月
      18日當日交給戊○○供告訴人存查核對之編號：6196號送
      貨單紅色複寫聯存卷可考，觀諸其上數量欄位之原有記載
      ，仍可依稀發現298 公斤、26公斤之重量標示，係基於原
      有之210 公斤、20公斤記載數字依循外型結構修正而來，
      綜參前揭事證，足認被告己○○於上開時地送貨與交付單
      據當時，其所填製交付之送貨單上青銅線材11.6mm規格重
      量298 公斤、21mm規格重量26公斤記載，確實貨品各計21
      0 公斤、20公斤之實送數量，分別出現88公斤與6 公斤之
      落差，後因即時發現，告訴人始未依據送貨單之記載，將
      增額部分之加工報酬如數支付此節應無疑義。
（二）被告己○○與辯護人雖以此係無心之過為辯，惟查，被告
      己○○在經如證人丁○○等表示歷來慣例均係以10包線材
      （主要指11.6mm規格線材）一箱之方式送貨點收時，即已
      藉：裝箱情形本無固定，且因箱內空間甚大，若以11.6mm
      規格之青銅線材1 包重約3 公斤之裝箱方式為例，大可在
      一箱當分層鋪載，分成兩層各擺10包一次放入共20包，計
      60公斤之貨品以節省箱格使用之詞以為反駁；待被告己○○再經以如憑其所辯重行堆疊，整箱貨品重量絕非一般人
      所能承擔質疑時，其更曾另以：如果箱子不夠伊就會夾層
      ，然後伊會跟才集公司說每箱多少，因為伊有推車，所以
      伊可以一包包的疊上去，並不是伊硬要抓這麼重。（本院
      問：所以妳下貨時怎麼下貨？）那裡也有空箱子，伊再拿
      空箱子來裝，然後再搬到旁邊置放，不是伊一次就要拿起
      那麼重的情況等說明以回應所問，參以卷附被告己○○於
      96年7 月18日9 時5 分許（此部分翻拍照片未經當事人與
      辯護人質疑其適當基礎，應認有證據能力，進而憑其上之
      時間標示，確認被告己○○當日送貨至告訴人工廠之實際
      時間）將線材載至告訴人處，為公司入門處之監視器攝得
      影像翻拍而成之照片所揭，是日被告己○○運送之所有線
      材共計8 箱，扣除自成一箱之21mm規格線材後，倘當時真
      有總計298 公斤之11.6mm規格線材欲全數裝入所剩箱格即
      7 箱之內，被告己○○至少要抽出其中3 箱以同前方式兩
      層堆疊方可，縱使被告己○○最初真有疏忽，誤先加計送
      貨單上之貨品數量，其在將相關線材搬運離車，及至點交
      完畢另行下貨之際，依其上述裝卸習慣，至少更有兩次機
      會反覆察覺所送貨品之擺置狀況，一旦意識在轉裝過程之
      中，並未有任何箱格出現雙層堆疊之情，對應點交當時必
      曾與甲○○重行檢驗之送貨記載，自當立刻醒悟，即時發
      現少送情事，並轉向甲○○或其他告訴人公司負責人等為
      妥適告知，被告己○○又怎能毫無警覺，直到重受丁○○
      通知之際，仍作出毫無所悉之莫名反應，縱於最初裝箱上
      貨之際，被告己○○係因情緒紛亂致生疏忽，其對送貨當
      日緊接而來之多次審視良機，仍一再予以忽略此節，另能
      作出如何解釋。
（三）苟被告己○○與辯護人之抗辯為真，即被告己○○當日未
      曾另作不實謄改，前提必係該紙送貨單中之貨名數量欄位
      ，在甲○○施以清點，並於其上簽名表示收受之際，便已
      呈現298 公斤與26公斤之載述內容，則有疑問者為，被告
      己○○與其辯護人既一再堅持，告訴人公司之負責人員甲○○每每於清點線材之時，均會待當其面前逐包清算無誤
      後，始會在估價或送貨單上簽名確認完成點交，不會有單
      以箱數粗估，對格內實際線材成包數目未再詳查之狀況出
      現，據此以觀，96年7 月18日當日送貨單上之記載既與實
      送數量存在如斯之明顯差距，在被告己○○與甲○○於點
      貨區內輪流查看之下，又豈能這般湊巧，兩人恰均對此視
      而未見，倘非在點貨當下，送貨單與實際線材重量間尚無
      此等出入，依被告己○○形容之告訴人公司點貨模式，甲○○自無可能率予放行，從未要求被告己○○須予更正，
      凡此種種，毋寧更可證明被告己○○在交付甲○○確認之
      送貨單上，該次運至貨品之重量記載與實送情形並無不同
      ，也唯有如此，甲○○方會允許被告己○○將線材轉送卸
      貨區並完成簽收，被告己○○於辯稱甲○○點貨均甚詳實
      之際，復無法對甲○○何能與其同犯漏察數量短少之疏忽
      一事提出說明，於此既難自圓其說，被告己○○所執首揭
      抗辯自不再有採信可能。
（四）至被告己○○究係在何等時地，完成前後所為，雖已無從
      精準推論，惟於本案當中既已查無其他可能，得與前揭諸
      情相互併存且不相矛盾，被告己○○確曾於點交貨品之後
      ，擲交送貨單紅色複寫聯前之可資特定期間內，另以更改
      送貨單上原有線材重量記載之手段，繼用以行詐於告訴人
      ，企藉此騙取虛增之11.6mm規格線材重量88公斤、21mm規
      格線材重量6 公斤，依卷存送貨單所示11.6 mm 規格線材
      每公斤165 元、21mm規格線材每公斤220 元單價相乘總計
      後所得之15,840元溢額報酬此情，實為本案唯一合理論斷
      ，再者，前開謄改動作本僅須在原有之數字結構上稍作微
      幅變動，被告己○○於行進空檔間成就此節，當毋庸更費
      周章，告訴人公司內部因之無人察覺自亦難謂絕無可能，
      足徵被告己○○所為該當行使業務上登載不實文書，與詐
      欺取財未遂犯罪要件之相關事實既認確實存在，前開未明
      之點對此已不生任何影響。綜上各述，本案事證俱備，被
      告己○○犯行洵堪認定，應予依法論科。
三、核被告己○○所為，係犯刑法第216 條、第215 條之行使業
    務上登載不實文書，及同法第339 條第3 項、第1 項之詐欺
    取財未遂等罪。起訴書雖未提及被告己○○另犯行使業務上
    登載不實文書之罪，然於其中既已對96年7 月18日關於被告
    己○○塗改業務上製作送貨單之不實登載情節有所描述，對
    於此一事實自屬已有起訴，本院爰就論罪法條部分補充列載
    如上。被告製作不實之業務上文書後，持向戊○○行使之行
    為，其業務登載不實之低度行為，應為行使業務登載不實文
    書之高度行為所吸收，不另論罪。被告己○○行使業務上登
    載不實文書，作為詐領溢額加工報酬之詐術手段，係一行為
    觸犯數罪名，侵害數法益，為想像競合犯，應依刑法第55條
    規定，從一重之詐欺取財未遂罪處斷，而其所犯之詐欺取財
    未遂罪部分，則應依刑法第25條第2 項規定減輕其刑。爰審
    酌被告己○○為貪得一己私利，竟以如前方式對告訴人施以
    詐騙，幸因戊○○等人適時發現方未讓被告己○○順利得逞
    ，詎被告己○○於犯罪經發覺後，猶仍不生反省之心，一再
    狡辯，不願坦然面對己非，被告於刑事程序中雖有緘默之權
    ，惟非等同法律允許其得恣意說謊，事後態度明顯不佳，迄
    今仍未對告訴人表達己身悔意，罔顧與告訴人間長久以來建
    立而成之信賴關係，及其品行、智識程度等一切情狀，量處
    如主文所示之刑，以示懲儆。
（貳）無罪部分：
一、公訴意旨另以：被告乙○○及己○○共同基於意圖為自己不
    法所有之犯意，自不詳時點起，連續推由被告己○○於運送
    鴻代工業社電鍍完成之成品至告訴人工廠交貨之際，利用點
    收人員甲○○於清點貨物數量無訛而簽收後，習慣不撕取送
    貨單之存根聯留底，並會讓被告己○○自行將送貨單擲交與
    會計人員之機會，趁隙擅改原有之交貨數量，再將塗改後之
    送貨單存根聯交付告訴人公司會計人員留存，使告訴人陷於
    錯誤，而每每依所浮報之交貨數量支付代工電鍍之加工報酬
    與被告乙○○及己○○，前後以此方式詐得2,229,215 元得
    逞。迄96年7 月18日止，為甲○○發現被告己○○如上犯行
    後，告訴人公司相關人員終驚覺有異，經調閱先前所留存之
    送貨單等資料，始發現多有遭塗改之情而未得逞，進而查悉
    上情。因認被告己○○除前所述外，另有其他多次詐欺既遂
    之犯行，被告乙○○包括前開被告己○○經論處罪刑部分，
    及於此所提及者，與被告己○○均存有共同正犯關係，而應
    認其等共犯刑法第339條第1項之詐欺取財罪嫌等語。
二、按犯罪事實應依證據認定之，無證據不得認定犯罪事實；又
    不能證明被告犯罪者，即應諭知無罪之判決，刑事訴訟法第
    154 條第2 項、第301 條第1 項分別定有明文。次按認定不
    利於被告之事實，須依積極證據，苟積極證據不足為不利於
    被告事實之認定時，即應為有利於被告之認定，更不必有何
    有利之證據。又認定犯罪事實所憑之證據，雖不以直接證據
    為限，間接證據亦包括在內，然而無論直接或間接證據，其
    為訴訟上之證明，須達於通常一般人均不致有所懷疑，而得
    確信其為真實之程度，始得據為有罪之認定，最高法院30年
    上字第816 號及76年臺上字第4986號判例意旨可資參照。況
    按被害人與一般證人不同，其與被告處於絕對相反之立場，
    其陳述之目的，在使被告受刑事訴追處罰，內容未必完全真
    實，證明力自較一般證人之陳述薄弱。故被害人縱立於證人
    地位而為指證及陳述，且其指證、陳述無瑕疵可指，仍不得
    作為有罪判決之唯一依據，應調查其他證據以察其是否與事
    實相符，亦即仍須有補強證據以擔保其指證、陳述之真實性
    ，始得採為斷罪之依據，最高法院94年度臺上字第3326號判
    決意旨已有論述；又按被害人之為證人，與通常一般第三人
    之為證人不侔。被害人就被害經過所為之陳述，其目的在於
    使被告受刑事訴追處罰，與被告處於絕對相反之立場，其陳
    述或不免渲染、誇大。是非謂被害人已踐行人證之調查程式
    ，即得恝置其他補強證據不論，逕以其指證、陳述作為有罪
    判決之唯一證據，同院95年度臺上字第6017號判決亦揭同旨
    甚明。
三、公訴人認被告兩人另曾以前述有罪部分提及之相同手法，共
    同多次對才集公司詐取電鍍青銅線材之加工報酬，被告乙○○對被告己○○上開經論罪科刑之詐欺未遂犯行部分，亦應
    同負共犯責任，主要係以告訴人之公司代表人丁○○所為前
    後指訴，證人丙○○、甲○○等人證述之貨品如上裝箱方式
    ，謂一箱之內絕不致裝入超過30公斤之青銅線材，且於交付
    之際，負責人員只有針對箱子盒數，依每箱滿載應為30公斤
    （11.6mm規格線材）或20公斤（21mm規格線材）之重量加以
    推算，稍多或不足之部分必會顯現於最上層箱格之內，屆時
    再作必要增減，且不會對箱內實際包數與總計重量另予核對
    清點，及在點貨後負責人員不會先行撕下估價或送貨單複寫
    聯之慣例，推論被告己○○因此有機可趁，在將之交由會計
    人員收受之前得再於其上另動手腳，並據以對照告訴人提出
    之監視器攝得畫面翻拍照片，一再顯示被告己○○所運貨品
    箱數多有不足之情景，及鴻代工業社由被告己○○最終交與
    會計人員之估價或送貨單複寫聯內，常有遭循字型結構謄改
    之狀況等以為論據。被告兩人與辯護人則一概否認公訴人之
    前開所陳，皆堅詞辯稱：本案告訴內容多有瑕疵，聲請傳喚
    之相關證人或為公司主管，或為公司職員，證述立場難持中
    立，又告訴人所提監視畫面之日期，與指訴被告等之犯行時
    間亦多有出入，復非可據此逕觀全貌，不得作為證據，又被
    告乙○○從不過問送貨收款狀況，被告己○○則因個人裝箱
    書寫習慣，致常在另行加入再行趕工完成之青銅線材後，於
    已經作成之估價或送貨單上重就原有數量另作修改，以上部
    分絕無浮報送貨數量之情事等語。
四、經查：
（一）被告己○○部分：
   1、本案從告訴人具狀告訴時起，以迄偵查終結檢察官提起公
      訴時止，就被告等各係於何年月日，經點貨後復對估價或
      送貨單再行繕改虛增不實貨品重量，因此得向告訴人浮報
      多少報酬，告訴人所受財產損害細目為何等攸關訴訟客體
      特定之相關事實，告訴人前後指訴之間竟已出現多次不同
      ，檢察官在起訴書上，更僅泛稱被告等之行為，始於不詳
      時點，而所謂藉此詐得告訴人2,229,215 元此情亦難查悉
      從何而來。待本院於準備程序當中，明白諭知告訴人應對
      前開事項重作整理，並具體特定指訴對象後，告訴人雖於
      準備程序終結之前完成表列動作，劃定質疑被告等之所涉
      罪嫌範圍後，仍因起訴書原存之前開疏漏未經適度修正，
      終致對本案之審理客體難有所循，無從一一論斷，於此合
      先敘明。
   2、公訴人雖以相關證人之所言與如上事證，以為形塑被告己○○歷次送貨，均可在點貨之後，交送估價或送貨單複寫
      聯之前，另行更改記載之送貨重量，藉此以少報多之論據
      ，然此既為被告等及辯護人所否認，則告訴人所指之被告
      己○○書立估價或送貨單，其上有經循字型結構修改者，
      即屬虛增之例，該次送貨過程必存詐欺情節是否為真，即
      有研求必要。而告訴人劃定之指訴範圍，據告訴代理人所
      言，既均係參照告訴人之公司代表人即丁○○之意見整理
      而成，則其前後所陳是否齊一，有無瑕疵可指，揆諸前開
      說明，自屬本案最終得否據以為憑之考量重點。但查，依
      丁○○於本院準備程序時所作清點，其最初已將於95年1
      月5 日、1 月15日、1 月19日、12月25日、96年4 月9 日
      、6 月7 日等被告己○○之送貨紀錄，視作應有竄改單據
      情節之指訴對象，其後卻又在本院依辯護人所請，諭請告
      訴人從其認送貨與單據記載數量相符之交易當中，抽選整
      理以供對照之際，重將前開原認涉嫌部分改列為已無爭議
      ，兩者間所存矛盾，已然令人存疑。經辯護人於本院審理
      時對轉為證人之丁○○詰以此情，其已然坦白：伊們當初
      提出有異議的內容是針對被告等竄改很嚴重的單據，有些
      數字改的比較有技術，伊沒有辦法分辨，也沒有照片可以
      依憑，在很模稜兩可的情形下，伊沒有辦法很明確的確認
      等語；待檢察官續問：是否是因為妳只有看單據有修改的
      痕跡，就作為詐領的依據，所以可能有挑漏掉或重複的情
      形後，證人丁○○更附和表示：比較明顯的1 改成2 的，
      伊們從中挑出，也有可能有些有誤會等語，準此，告訴人
      之指訴標準既係依循丁○○之意見而出，其卻又在作證時
      自承難以全然排除指證錯誤，於真偽未明甚且無從釐清之
      際，豈能斷言何者確屬問題單據，進而遽謂被告等當次交
      易必涉不法。再以93年9 月15日之編號：4698號估價單為
      例，告訴人雖亦將此列為曾遭增改之單據之一，表示當日
      11.6mm規格之青銅線材送抵重量實為274 公斤，卻經被告
      己○○事後更改為294 公斤，惟若細查該份單據之簽收記
      載，當可清楚得知該日係由丁○○實際進行點貨工作，此
      亦為丁○○本人作證時所是認之點，則有疑義者為，其既
      曾明白表示：只要是伊點收，就會把紅色複寫聯撕下來，
      值此情境，被告己○○又將如何避其耳目，重將該聯取回
      修改，免使後送藍色複寫聯時遭對照發現兩者有異，倘此
      假設無其可能，即速斷該次交易同有可疑，當亦屬費解之
      舉，丁○○於本案對告訴人提供之指訴協助，在難以確認
      其所憑標準確屬有據，且足信如實之情形下，本院自無由
      率然採認。
   3、至告訴人雖欲藉所提之公司監視器攝得畫面，及從中擷取
      而出之多次被告己○○送貨照片，以為證明指訴中列載之
      各次交易貨品均有短少，絕無可能如估價或送貨單上之記
      載重量，然按證據法上就自動拍攝之錄影帶，有所謂為沉
      默證人理論（silent witness theory ），其證據之檢驗
      ，除須檢驗其影帶所顯現之影像之外，仍須檢驗其機械之
      設置、維護、錄影帶之提出與保管等事項，必各該事項均
      無瑕疵，證據始具備「適當基礎」（proper foundation
      ），方能確認證據之同一性而作為待證事實之實質證據（
      substantive evidence），最高法院98年度臺上字第4883
      號判決已就此點載述甚詳，本案於告訴人提供附卷之監視
      器翻拍照片當中，固均可從中發現被告己○○之經過身影
      ，鏡頭亦均曾一併帶到其送貨推車與堆疊箱格，似非不得
      憑此計算各次被告己○○推至告訴人處之所用貨箱數量，
      然其影像所為之日期標示，是否確為告訴人指訴之被告等
      行為時間，在辯護人質以標示95年6 月9 日、6 月16日、
      96年2 月14日、6 月6 日、7 月6 日之監視照片，告訴人
      竟係分持不同日期記載之95年6 月10日、6 月15日、96年
      2 月16日、6 月7 日、7 月5 日估價或送貨單加以對照，
      強將其等視作同日之交易殊值可疑後，已然難予斷言，告
      訴人雖稱此係監視器攝影檔案日期錯置所致，並由證人丁○○具結證以：伊逐日比對被告己○○之送貨日期，發現
      監視器出現被告己○○時，前後均無其另為之送貨紀錄，
      故可肯定監視器攝得畫面與前開交易日期相同等語加以說
      明，惟查，證人丁○○雖表示監視器之畫面均係連續錄製
      ，然亦稱錄得之畫面大概幾個小時就會成立一個檔案，則
      在檔案切割儲存之過程當中，是否會生漏檔情事，使丁○○在比對當下錯植被告己○○之交易順序，於此原非無可
      懷疑，況若電腦之日期運算真與實際時間存有落差，日期
      標示之錯誤顯現衡情亦應前後一致，豈能出現如上提前延
      遲不定，相差日數非一之混亂狀況，遑論證人丁○○也自
      認：被告己○○所填估價或送貨單日期或亦非為真正日期
      ，如此一來，又將如何篤定影像與送貨紀錄間確俱同一關
      係。告訴人提出之前開監視影像既存上述之諸般瑕疵，更
      已因此對其在事實之時日建構功能上產生明白影響，此一
      適當基礎不存，自不得為本案認定事實之所用證據。
   4、又查，縱認該等影像可採，在公訴人所引證人丙○○、甲○○、丁○○之被告己○○絕無可能在一箱當中堆疊線材
      ，故每箱所載貨品至多不會超過30公斤等陳述尚未證明可
      信之前，被告己○○稱可在每箱當中置放兩層線材，使每
      箱容量倍增之說亦非可逕謂無稽。經本院再予細繹卷附之
      監視器攝得畫面所拍照片，與可能為該次交易之估價或送
      貨單互核參照後，發現諸如：95年10月27日該次交易，告
      訴人認被告己○○就11.6mm規格所送線材既為270 公斤，
      此外尚有11.6mm規格線材54公斤與21mm規格線材20公斤，
      當次被告己○○推車上僅載有9 箱貨品，倘一箱僅得裝載
      30公斤，勢難全數容納如上線材；96年3 月20日該次交易
      ，告訴人認被告己○○就11.6mm規格所送線材僅有192 公
      斤，21mm規格線材則只40公斤，則即便依證人等之所述，
      21mm規格線材一箱至多放入20公斤，不如11.6mm規格得於
      一箱當中裝入30公斤之情形，簡易計算亦可得知當日被告
      己○○在動用8 個箱格裝載貨品後，僅存寥寥4 包線材須
      另擺放，然觀諸可能為是日被告己○○送貨時攝得之監視
      畫面，最上層之箱格當中，所擺線材包裝顯已滿放，又怎
      只4 包可言等情形，單純依據前開證人等之原則推論，均
      無從獲致周延回覆，倘未經被告己○○以層疊而上之方式
      加以置放，以上狀況尚能再以何種方式予以妥適解決，苟
      被告己○○堆疊擺放線材確為可能採取之運送之法，欲單
      憑影像當中之片面呈現，釐清每次運送之線材總和數量，
      豈非緣木求魚。
   5、更有甚者，告訴人指訴被告己○○持續塗改送貨單，進而
      詐領代工報酬從未停歇，卻完全忽略此一推論如真成立，
      告訴人之進貨情形於理亦應頻繁出現短缺情事，進而影響
      後續出貨與下游廠商之正常狀況，被告己○○屢屢浮報送
      貨數字，依告訴人之表示，虛增重量甚至多達上百公斤，
      供需之間所存落差如此明顯且一再發生，多年來告訴人又
      怎能完全處於狀況之外，遲至戊○○偶然發覺之際方始恍
      然，告訴人所為反應，情理欠通之處實屬灼然。綜上所述
      ，本案原難單憑適當基礎是否存在猶仍有疑之告訴人所舉
      監視器攝得畫面，以為被告己○○各次經指犯行成立與否
      之證立依據，即便認其證據適格未有欠缺，佐以前析，亦
      可知徒以畫面當中顯示之片面外觀，仍無從查明被告己○○歷次送貨箱內承載之線材多寡，不論被告等之辯解可否
      謂符事理，本案中公訴人援用之告訴內容，既再查無其他
      佐據可為旁證，對被告己○○於此另經指陳之部分，自不
      得再以詐欺取財之罪名相繩。
（二）被告乙○○部分：
   1、查除被告己○○於96年7 月18日所為已經本院論斷如前罪
      刑之部分外，公訴人所指被告乙○○另與被告己○○共同
      涉犯之其他多次詐欺取財罪嫌，針對被告乙○○之論證既
      無任何證據證據可再補充，足供認定被告乙○○相較於被
      告己○○於此更有成立犯罪之可能，參照前述各節與相同
      理由，自亦不得對其論以詐欺取財之罪嫌。
   2、至被告己○○經認成立行使業務上登載不實文書與詐欺取
      財未遂犯行部分，公訴人雖亦謂應併對被告乙○○論以共
      同正犯，然按所謂共同正犯之犯意聯絡，本即應包含共同
      之「知」與「欲」，即共同正犯間必須存有對共同行為分
      擔可能產生之結果與構成要件將要實現此一事項，具備知
      與欲之相互作用，亦僅在各行為人均具備如此之主觀計畫
      下，方得依據功能支配觀點之分工合作與角色分配關係，
      將共同正犯各人之所為亦當作他人所為，即將每位參與者
      均視為一犯罪共同體，對所有在共同知與欲相互作用範圍
      內之全部犯罪貢獻，適用直接之交互歸責原則，命所有之
      共同正犯均負起全部之責任。本案縱係服務於告訴人公司
      內之諸多證人，亦對被告乙○○所執辯解，即在鴻代工業
      社中，線材加工品管方為其主事職責，而非如被告己○○
      般須對貨品運送與收款記帳等事加以處理乙情未有任何否
      認，而前開被告己○○判處有罪部分，既無證據顯示被告
      乙○○其間亦曾親與分擔犯行，如仍欲論斷其共犯之罪，
      自須另以積極證據證明被告乙○○，與實行構成要件行為
      之被告己○○間確實具有犯意之聯絡始可。但查，本案所
      能查明者，原僅有96年7 月18日當日在點貨之後，被告己○○曾在無人注意之下，再行修改送貨單上之貨品重量，
      並持交戊○○以為詐術行使一事，除此之外，別即無關於
      被告乙○○曾與被告己○○有所聯繫，或足徵此情之其他
      證據，甚於發現上情之後，據證人丁○○所述，第一時間
      尋得商議之人，亦為被告己○○而非被告乙○○，無論事
      發前後，均無證據顯示被告乙○○對被告己○○之所為犯
      行確有掌握，縱不對證人丙○○再作質疑，一概視其證述
      所言為真，其在形容被告乙○○於事發後前來告訴人辦公
      室協調如何處置之情景時，亦僅提到：被告乙○○說是被
      告己○○修改的，伊都不知道等語，可見當時被告乙○○
      出面之舉，純係為作後續事宜如何解決之一方代表，仍非
      可認其對被訴犯行已有坦認。從而，被告乙○○對被告己○○自行前往告訴人處交貨之後，擅予修改送貨單之原有
      記載以行詐騙之所為到底有無具備共同犯罪之認知與意欲
      ，於本案當中既均難從正面獲得確認，自不得遽將被告乙○○逕予評價為對告訴人行使業務上登載不實文書與詐欺
      取財不遂之共同正犯。
（三）綜上各述，公訴人指述被告兩人就告訴人其餘指訴，及被
      告乙○○就被告己○○已經論處罪刑部分，均應負共同詐
      欺取財之責，所憑事證，尚未達於通常一般人均不至於有
      所懷疑，確信其已臻真實之程度，本案無法證明其等此處
      可認成罪之所為曾經存在，揆諸首開規定及判例意旨，就
      此部分之犯罪事實即屬不能證明，至起訴書雖請本院如認
      定被告等成立犯罪，應一概以修正前刑法連續犯之規定加
      以論處，惟於其上所提及被告等涉嫌詐欺取財罪嫌時點，
      既已橫跨至刑法修正施行後之96年期間，連續犯概念於此
      既再無成立可能，起訴書如上記敘自屬誤載，準此，除被
      告乙○○應予無罪判決外，本院仍當對已有一部事實經論
      有罪如上之被告己○○部分，另對其餘被訴部分獨立再為
      無罪之諭知。
據上論斷，應依刑事訴訟法第299 條第1 項前段、第301 條第1
項，刑法第216 條、第215 條、第339 條第1 項、第3 項、第55
條、第25條第2 項，刑法施行法第1 條之1 第1 項、第2 項前段
，判決如主文。
本案經檢察官蘇振文到庭執行職務。
中    華    民    國    99    年    7     月    22    日
                  刑事第六庭  審判長法  官  胡堅勤
                                    法  官  林家賢
                                    法  官  盧軍傑
上列正本證明與原本無異。
如不服本判決，應於判決送達後10日內敘明上訴理由，向本院提
出上訴狀 (應附繕本) ，上訴於臺灣高等法院。其未敘述上訴理
由者，應於上訴期間屆滿後20日內向本院補提理由書「切勿逕送
上級法院」。
                                    書記官  周玉茹
中    華    民    國    99    年    7     月    22    日
附錄本案論罪科刑法條全文：
中華民國刑法第216條
行使第 210 條至第 215 條之文書者，依偽造、變造文書或登載
不實事項或使登載不實事項之規定處斷。
中華民國刑法第215條
從事業務之人，明知為不實之事項，而登載於其業務上作成之文
書，足以生損害於公眾或他人者，處 3 年以下有期徒刑、拘役
或 5 百元以下罰金。
中華民國刑法第339條
意圖為自己或第三人不法之所有，以詐術使人將本人或第三人之
物交付者，處 5 年以下有期徒刑、拘役或科或併科 1 千元以下
罰金。
以前項方法得財產上不法之利益或使第三人得之者，亦同。
前二項之未遂犯罰之。

司法院資訊處製作；財團法人民間司法改革基金會備份。
